【裁判字號】    94,選重訴,2
【裁判日期】    950210
【裁判案由】    選罷法
【裁判全文】
臺灣板橋地方法院刑事判決             94年度選重訴字第2號
公  訴  人  臺灣板橋地方法院檢察署檢察官
被      告  甲○○
選任辯護人  許進德律師
            蘇夏曦律師
            劉金玫律師
上列被告因違反公職人員選舉罷免法案件，經檢察官提起公訴（
九十四年度選偵字第五八號），本院判決如下：
    主  文
甲○○對於選舉區內之團體，假借捐助名義，交付不正利益，使
其團體之構成員，為投票權之一定行使，處有期徒刑陸月，併科
罰金新臺幣伍拾萬元，有期徒刑如易科罰金，以參佰元折算壹日
；罰金如易服勞役，以罰金總額與陸個月之日數比例折算。褫奪
公權貳年。
    事  實
一、甲○○係臺北縣中和市市民代表，為臺北縣第十六屆第二選
    區（中和地區）縣議員參選人，為期能順利當選，竟基於投
    票行賄之犯意，於民國九十四年九月四日上午十一時三十分
    許，在桃園縣大溪鎮福安里四鄰埤尾七之一號大溪花海農場
    內，利用設在臺北縣中和市○○路二三一號三樓「財團法人
    臺北縣中原客屬協會」（下稱客屬會）在該農場舉行第七屆
    第十四次理監事聯席會議之機會，到場公開向與會之客屬會
    理事長丁○○、理事乙○○、丙○○等人及列席人員表示，
    其係臺北縣中和選區縣議員之參選人，請大家支持其參選縣
    議員，並以贊助客屬會之名義，當場將裝有新臺幣（下同）
    二十萬元補助款建議書之紅包袋一個交予客屬會理事長丁○○（丁○○等人所涉投票受賄罪，經檢察官另案起訴），使
    客屬會之構成員投票支持甲○○。客屬會理監事聯席會議隨
    即提出臨時動議，決議利用該筆二十萬元補助款補助客屬會
    國樂胡琴班、客家民謠班、客家弦鼓班之教育計畫，客屬會
    並於同年九月十二日檢附甲○○交付之上開建議書向臺北縣
    中和市公所申請補助二十萬元，臺北縣中和市公所嗣於同年
    十月三日同意補助二十萬元。迨同年十一月四日，經臺灣板
    橋地方法院檢察署檢察官指揮臺北縣調查站及臺北縣政府警
    察局中和分局循線查獲。
二、案經法務部調查局臺北縣調查站函送暨臺北縣政府警察局中
    和分局報告臺灣板橋地方法院檢察署檢察官偵查起訴。
    理  由
壹、有關證據能力部分：
  (一)按被告以外之人於偵查中向檢察官所為之陳述，除顯有不可
    信之情況者外，得為證據，刑事訴訟法第一百五十九條之一
    第二項定有明文。次按傳聞法則之重要理論依據，在於傳聞
    證據未經當事人之反對詰問予以核實，乃予排斥，惟若當事
    人已放棄對原供述人之反對詰問權，於法院審判時表明同意
    該等傳聞證據可作為證據，基於證據資料愈豐富，愈有助於
    真實發現之理念，並貫徹刑事訴訟法修法加重當事人進行主
    義之精神，確認當事人對於證據能力有處分權之制度，傳聞
    證據經當事人同意作為證據，法院認為適當者，亦得為證據
    。另當事人於調查證據時，對於傳聞證據表示「沒有意見」
    、「對於證據調查無意見」，而未於言詞辯論終結前聲明異
    議（Without Objection)，應視為已有將該等傳聞證據採為
    證據之同意，此刑事訴訟法第一百五十九條之五規定甚明。
  (二)查證人丁○○、乙○○、丙○○於檢察官偵查時所為證言業
    經具結，且與其等於本院審理時結證之情節大致相符，本院
    審酌證人丁○○、乙○○、丙○○於檢察官偵查時所為證言
    並非非法取得，亦無證明力明顯過低或顯不可信之情形，是
    其等於偵查中之證言均得採為本案證據。其次，被告及選任
    辯護人於本院審理時已表示對於卷附臺北縣第十六屆縣議員
    候選人姓名號次抽籤結果一覽表、建議書、客屬會九十四年
    九月四日第七屆第十四次理監事聯席會議紀錄、客屬會九十
    四年九月十二日北縣中客協字第○九四○四五號函、臺北縣
    中和市公所同年十月三日北縣中社字第○九四○○四六六○
    四號函、通訊監察譯文及臺灣板橋地方法院檢察署通訊監察
    書等書證之證據能力均無意見，依刑事訴訟法第一百五十九
    條之五第二項規定，應視為被告已同意該等書證具有證據能
    力，而可作為本案證據，本院審酌上開書證並非非法取得，
    亦無證明力明顯過低之情形，是該等書證均得採為本案證據
    。
貳、實體部分：
一、犯罪事實之認定：
  (一)訊據被告於本院審理時固坦承九十四年九月四日上午十一時
    三十分許，客屬會在桃園縣大溪花海農場舉行理監事聯席會
    議之際，其曾到場，並當場將裝有二十萬元補助款建議書之
    紅包袋一個交予客屬會理事長丁○○之事實，惟矢口否認有
    何行賄之犯行，辯稱：其與客屬會從九十四年三月間就談到
    要提供二十萬元的補助款，同年五月間因客屬會要辦理義民
    祭，伊就開了二十萬元之配合款建議書讓客屬會向中和市公
    所申請補助，同年六、七月間，客屬會告知該筆補助經費因
    超過十萬元需上網招標，時間來不及，所以市公所沒有准，
    之後理事長丁○○提到客屬會在九月間要開辦弦鼓班、胡琴
    班、民謠班，有師資費的開銷，問伊這筆二十萬元是否可以
    用在補助教育活動的支出，故九月四日所提出的建議書是之
    前就同意的補助，並非尋求支持縣議員選舉之對價，且伊到
    會場時並未表示要選舉縣議員云云。
  (二)經查：
  (1)被告係臺北縣中和市市民代表，為臺北縣第十六屆第二選區
    （中和地區）縣議員參選人乙節，為被告所是認，復有臺北
    縣第十六屆縣議員候選人姓名號次抽籤結果一覽表一份在卷
    可憑（見本院卷）。
  (2)次查，關於客屬會於上開時地舉行理監事聯席會議時，被告
    到場之情形，業據證人即客屬會理事長丁○○於檢察官偵查
    時結證稱：被告到場後，公開對在場的理監事說他要選議員
    ，請大家支持他、要互動，然後他拿了一個紅包袋，裡面裝
    一張二十萬元補助款的建議書交給伊，請大家支持他選縣議
    員。客屬會補助款的來源，大部分是由市民代表提供建議書
    ，以市民代表的建議書向市公所申請補助，通常會核准等語
    （見九十四年度選他字第一二六號偵查卷第一五三頁以下）
    ，於本院審理時結證稱：被告到現場之後拿了一個紅包出來
    ，內裝建議書，說他要選議員，請大家以後互動，被告將建
    議書交給伊時，伊有當場打開紅包，並照相，伊並向在場之
    理監事說請支持被告等語（見本院上開審判筆錄第六頁、第
    七頁）；證人即客屬會理事乙○○於檢察官偵查時結證稱：
    被告到會場時說客屬會要辦活動，他建議補助，請大家支持
    他選縣議員，被告就拿一個紅包給理事長丁○○，丁○○當
    場把紅包打開，將裡面二十萬元補助款的建議書拿給大家看
    ，客屬會一定要有市民代表或縣議員的建議書才可以利用建
    議書申請辦理活動之經費等語（見同上偵查卷第一四九頁以
    下），於本院審理時結證稱：被告到會場有給紅包袋裝的二
    十萬元補助款建議書，被告與理事長丁○○交談後，丁○○
    說呂先生要步步高陞，請大家支持他等語（見本院上開審判
    筆錄第十四頁以下）；證人即客屬會理事丙○○於檢察官偵
    查時結證稱：被告到會場後有說他要選縣議員，請大家支持
    他，並拿一個紅包給理事長丁○○，被告說裡面是二十萬元
    的配合款等語（見同上偵查卷第一八七頁以下），於本院審
    理時結證稱：被告要參選縣議員，到場尋求支持，理事長丁○○當時有說要大家支持他，伊有看到一個紅包袋，聽說裡
    面是建議書，當天會議之臨時動議有決議要用補助款辦理民
    謠班、胡琴班等語明確（見本院上開審判筆錄第二十頁以下
    ），且互核相符，並有上開建議書影本一紙存卷可佐（見同
    上偵查卷第一一九頁）。另參以客屬會九十四年九月四日第
    七屆第十四次理監事聯席會議紀錄明確記載臨時動議決議，
    由中和市民代表甲○○建議補助款二十萬元撥付補助民謠班
    、胡琴班等經費等情，有該會議記錄影本一份附卷可稽（見
    同上偵查卷第一二四頁）。此外，客屬會於同年九月十二日
    檢附被告交付之上開建議書向臺北縣中和市公所申請補助二
    十萬元，經臺北縣中和市公所嗣於同年十月三日同意補助二
    十萬元之事實，並有客屬會九十四年九月十二日北縣中客協
    字第○九四○四五號函、臺北縣中和市公所同年十月三日北
    縣中社字第○九四○○四六六○四號函影本各一份在卷可憑
    （見同上偵查卷第一二五頁以下）。由上足徵，被告於九十
    四年九月四日上午十一時三十分許，利用客屬會在桃園縣大
    溪花海農場舉行理監事聯席會議之機會，確實有到場，並公
    開向與會之客屬會理事長丁○○、理事乙○○、丙○○等人
    及列席人員表示，其係臺北縣中和選區縣議員之參選人，請
    大家支持其參選縣議員，並以贊助客屬會之名義，當場將裝
    有二十萬元補助款建議書之紅包袋一個交予客屬會理事長丁○○，請客屬會之成員投票支持伊選舉縣議員，客屬會理監
    事聯席會議因此提出臨時動議，決議利用該筆二十萬元補助
    款補助客屬會國樂胡琴班、客家民謠班、客家弦鼓班之教育
    計畫，客屬會並因此檢附被告交付之上開建議書向臺北縣中
    和市公所申請獲准補助二十萬元等事實，堪以認定。從而被
    告顯係藉贊助設在中和市選舉區內之客屬會之名義，交付二
    十萬元補助款建議書之不正利益，以尋求客屬會之構成員投
    票支持其選舉縣議員，灼然甚明。則被告辯稱：伊到會場時
    並未表示要選舉縣議員云云，不足採信。
  (3)第查，被告與證人丁○○於九十四年九月二十日曾以電話聯
    絡，證人丁○○於電話中稱：「代表，你那二十萬」，被告
    則回答：「不要說」，證人丁○○又稱：「我是說那個師資
    的那個喔」，被告則答以：「我和你說喔，我等一下另外打
    電話給你」，此有通訊監察譯文及臺灣板橋地方法院檢察署
    通訊監察書影本各一紙在卷可佐（見同上偵查卷第八十二頁
    以下），經實行公訴檢察官於本院審理時詢之被告為何在電
    話中對丁○○說「不要說」，被告供稱：伊不想在電話中談
    這個問題等語（見本院上開審判筆錄第四十頁），足見被告
    於主觀上對於其交付二十萬元補助款建議書予客屬會之行為
    ，與法有違，早有認識，始在電話中加以迴避，益徵其主觀
    上確有投票行賄之犯意。
  (4)至被告另辯稱：九十四年九月四日提供予客屬會的建議書是
    延續同年五月間同意補助義民祭之補助款，並非尋求支持縣
    議員選舉之對價云云。然而，證人丁○○於本院審理時已明
    白證稱：九十四年九月四日被告提供之二十萬元補助款建議
    書不是補助義民祭，而是師資班的師資費等語（見本院上開
    審判筆錄第九頁），且觀諸上開建議書明確記載「茲建議貴
    所於九十四年度內補助新臺幣二十萬元充為社會教育教學活
    動之用」等語，足見被告於九十四年九月四日提供予客屬會
    之上開補助款建議書，與客屬會之義民祭並無關聯，是被告
    以上開情詞置辯，諉不足採。從而被告聲請向臺北縣中和市
    公所函調客屬會於九十四年六月二十七日申請義民祭補助之
    相關資料，即與本案構成要件事實無關聯性，核無必要，併
    予敘明。
  (5)綜上所述，本案事證明確，被告之犯行堪以認定，應依法論
    科。
二、論罪科刑之法律適用：
  (一)按被告行為後，公職人員選舉罷免法第九十一條業於九十四
    年十一月三十日修正公布，同年十二月二日施行，該條第一
    項規定之法定刑由「五年以下有期徒刑，併科新臺幣五十萬
    元以上五百萬元以下罰金」，修正為「一年以上七年以下有
    期徒刑，併科新臺幣一百萬元以上一千萬元以下罰金」，經
    比較新舊法之結果，舊法較有利於被告，依刑法第二條第一
    項後段規定，應適用裁判前之法律即修正前公職人員選舉罷
    免法第九十一條第一項規定論處。
  (二)查被告為臺北縣第十六屆第二選區（中和地區）縣議員參選
    人，為期能順利當選，基於投票行賄之犯意，於上揭時地，
    以贊助客屬會之名義，交付二十萬元補助款建議書之不正利
    益予證人即客屬會理事長丁○○，使客屬會之構成員投票支
    持被告。核其所為，係犯修正前公職人員選舉罷免法第九十
    一條第一項第一款對選舉區內之團體投票行賄罪。爰審酌被
    告犯罪之動機、目的係為期能當選縣議員，而所為影響民主
    政治中選舉活動之正常運作、妨害投票之公平性、敗壞選舉
    之風氣、影響選舉之效能，並兼衡其行賄所交付不正利益之
    價值及犯罪後之態度等一切情狀，量處如主文所示之刑及諭
    知有期徒刑易科罰金及罰金易服勞役之折算標準，並依公職
    人員選舉罷免法第九十八條第三項規定，宣告褫奪公權如主
    文所示。
  (三)末按修正前公職人員選舉罷免法第九十一條第三項固規定預
    備或用以行求期約或交付之賄賂，不問屬於犯人與否，沒收
    之。但如其賄賂已交付與該選舉區內之團體或機構之構成員
    收受，因收受者係犯刑法第一百四十三條第一項之投票受賄
    罪，其所收受之賄賂應依同法條第二項之規定沒收之，如全
    部或一部不能沒收時，追徵其價額。故犯上開賄選罪者，其
    已交付之賄賂，自應依刑法第一百四十三條第二項之規定，
    於其對向共犯所犯投票受賄罪為沒收或追徵其價額之宣告，
    不得再依上開公職人員選舉罷免法規定沒收（最高法院九十
    三年度臺上字第五七九○號判決意旨參照）。是以被告行賄
    所交付予客屬會之上開不正利益，既已交付客屬會理事長丁○○收受，即無從依上開公職人員選舉罷免法規定宣告沒收
    ，附此敘明。
據上論斷，應依刑事訴訟法第二百九十九條第一項前段、修正前
公職人員選舉罷免法第九十一條第一項第一款、第九十八條第三
項，刑法第十一條前段、第二條第一項後段、第四十一條第一項
前段、第四十二條第三項、第三十七條第二項，罰金罰鍰提高標
準條例第二條，判決如主文。
本案經檢察官溫祖德到庭執行職務。
中  華  民  國    九十五    年     二    月     十    日
                刑事第九庭   審判長法  官  樊季康
                                   法  官  連育群
                                   法  官  張筱琪
以上正本證明與原本無異
如不服本判決應於送達後十日內向本院提出上訴狀
                                    書記官  廖舜宜
中  華  民  國    九十五    年     二    月     十    日
附錄本案論罪科刑法條全文：
修正前公職人員選舉罷免法第九十一條
有下列行為之一者，處五年以下有期徒刑，併科新臺幣五十萬元
以上五百萬元以下罰金：
一  對於該選舉區內之團體或機構，假借捐助名義，行求期約或
    交付財物或其他不正利益，使其團體或機構之構成員，不行
    使投票權或為一定之行使者。
二  以財物或其他不正利益，行求期約或交付罷免案提議人或連
    署人，使其不為提議或連署，或為一定之提議或連署者。
預備犯前項之罪者，處一年以下有期徒刑。
預備或用以行求期約或交付之賄賂，不問屬於犯人與否，沒收之
。


司法院資訊處製作；財團法人民間司法改革基金會備份。
